【裁判字號】    88,重上,99
【裁判日期】    900814
【裁判案由】    給付借款
【裁判全文】
台灣高等法院臺中分院民事判決  八十八年度重上字第九九號
      上  訴  人    丁○○
      上  訴  人    丙○○
      上  訴  人    乙○○
      被上訴人      甲○○
右當事人間給付借款事件，上訴人對於中華民國八十八年六月二十五日臺灣臺中地方
法院八十八年重訴字第四號第一審判決提起上訴，本院判決如左：
    主    文
上訴駁回。
第二審訴訟費用由上訴人負擔。
    事實及理由
一、聲明：
（一）上訴人方面：求為判決：
（１）原判決廢棄。
（２）被上訴人在第一審之訴及其假執行之聲請均駁回。
（３）第一、二審訴訟費用由被上訴人負擔。
（４）如受不利判決，上訴人願以現金或銀行可轉讓定期存單供擔保後，請准免予假
      執行。
（二）被上訴人方面：求為判決：
（１）上訴駁回。
（２）上訴費用由上訴人等負擔。
二、被上訴人起訴主張上訴人與陳華生（原名陳永川）為合夥仲介安得好建材有限公
    司（以下簡稱安得好公司）承購台糖公司坐落屏東縣前溪段六塊厝小段第一一六
    六等地號土地，須出具新台幣（下同）三十億元存款之財力證明，適時恰有訴外
    人郭民德表示其能提供此筆三十億元之存款證明，因郭民德要求七百萬元之履約
    保證金；上訴人與陳華生四人遂向被上訴人借貸七百萬元，約定同年十二月十日
    償還。被上訴人交付借款方式係在台北劉一樑律師事務所，交付面額分別為一百
    萬元、二百萬元、四百萬元之支票三紙，並由陳華生及上訴人丁○○共同簽發面
    額分別為一百萬元、二百萬元、四百萬元之本票三紙交付被上訴人作為上開借款
    返還之擔保。上訴人丙○○另又交付被上訴人一紙乙順五金企業社簽發，經陳華
    生及上訴人丁○○背書，面額七百萬元之支票，充為借款之返還。上訴人及陳華
    生四人並與被上訴人約定將來系爭借款之返還，願負連帶給付之責。詎上訴人丙
    ○○交付之上開支票及陳華生與上訴人丁○○交付之上開本票，屆期提示均不獲
    付款，爰依民法第四百七十八條消費借貸法律關係及票據法律關係請求上訴人及
    陳華生四人連帶給付七百萬元，及自起訴狀繕本送達翌日起至清償日止，按年息
    百分之五計算之利息（原審判命上訴人及陳華生應給付被上訴人柒佰萬元，及上
    訴人丁○○自八十八年一月十三日起；陳華生自八十八年一月十日起；上訴人乙
    ○○自八十八年一月十五日起；上訴人丙○○自八十八年五月一日起，均至清償
    日止，按年息百分之五計算之利息。上訴人丙○○、丁○○、乙○○不服原審判
    決提起本件上訴；陳華生則未據提起上訴而告確定）。
三、上訴人則以該七百萬元並非借款，而係陳華生代理安得好建材有限公司，將承購
    台糖公司之土地，向訴外人郭民德借用三十億元之存款證明，需給付郭民德七百
    三十萬元履約保證金，經與被上訴人商量後，約定由被上訴人出資七百萬元，存
    置於見證人劉一樑律師處保管，事成後被上訴人除可取回七百萬元之提存款外，
    並可分得二千萬元之佣金。被上訴人不知何故，逕自將其所有之三紙支票交給訴
    外人郭民德，以至遭郭民德詐財得逞，其損害並非上訴人所應負責之擔保範圍，
    被上訴人本於借款請求，自屬無理。又上訴人丁○○簽發之本票，及上訴人丙○
    ○交付之支票均於八十三年十二月十日到期，被上訴人延至八十七年十二月十八
    日始提起本訴，依票據法之規定，均已罹於一年或三年之時效而消滅等語置辯。
四、被上訴人主張於八十三年十一月十七日，在劉一樑律師事務所以台灣銀行台中分
    行為付款人，票號0000000、0000000、0000000，發票日
    均為八十三年十一月十六日，面額分別為一百萬元、二百萬元、四百萬元之支票
    三紙，交付予訴外人劉一樑律師，並由劉一樑律師轉交訴外人郭民德，再經由台
    灣銀行台中分行000000000000賴香帳戶提示。又陳華生及上訴人丁
    ○○共同簽發票號０九四七七二、０九四七七三、０九四七七五號，到期日均為
    八十三年十二月十日，發票日均為八十三年十一月十六日，面額分別為一百萬元
    、二百萬元、四百萬元之本票三紙交付被上訴人。上訴人丙○○另又交付被上訴
    人一紙乙順五金企業社（為上訴人丙○○獨資經營）簽發，經陳華生及上訴人丁
    ○○背書之付款人為台中市第八信用合作社營業部支票，票號0000000，
    發票日八十三年十二月十日，面額七百萬元之支票；上訴人丙○○再另簽發台中
    市第八信用合作社為付款人，票載發票日為八十三年十一月三十日，票號000
    00000，面額十三萬二千元之支票一紙，交付被上訴人兌現完畢等事實，有
    台灣銀行台中分行銀中營字第一一四二號函在卷可憑，及上開本票及支票附卷
    可參；上訴人對於被上訴人在劉一樑律師處交付系爭三張台銀支票，該三張台銀
    支票由郭民德收受後，經賴香之帳戶提示兌領及對於簽發上開支票及本票之真正
    ，亦不爭執。
五、被上訴人主張其在劉一樑律師處所交付之系爭七百萬元台銀支票，係上訴人與陳
    華生四人共同向其所借貸之款項；上訴人並分別簽發或背書之上開本票及支票，
    係作為借款之返還或擔保借款之返還；另上訴人丙○○所交付被上訴人並經其兌
    現之票號為：00000000、金額為十三萬二千元之支票乙紙，係本件借款
    之利息等語。上訴人則否認與被上訴人有借貸關係，主張與被上訴人共同合夥仲
    介，被上訴人所交付之七百萬元支票，係仲介買賣台糖土地之履約保證金；上訴
    人分別簽發或背書之本票及支票，係為證明參與仲介及保障仲介報酬之取得；均
    在交付郭民德，以利郭某能出具三十億元存款之財力證明，並無交付被上訴人以
    換取台銀台中分行為付款人之三張支票之意思；另上訴人丙○○所交付被上訴人
    並經其兌現之面額十三萬二千元之支票，並非供作被上訴人借款之利息等語。是
    本件爭點首為上訴人與陳華生四人係共同向被上訴人借貸系爭七百萬元？抑係兩
    造為共同仲介台糖土地，而由被上訴人先行出資之履約保證金？經查：
  (一)郭民德係以購得之人頭支票存入金融機構，製造不實之存款證明，以矇騙兩造，
    其於取得系爭七百萬元台銀支票，並經由賴香帳戶提示兌領後，上訴人等始知受
    騙，並推由陳華生對郭民德提起詐欺告訴，郭民德固經台灣台北地方法院檢察署
    檢察官以八十六年偵字第九六三四號提起公訴，惟郭民德迄今，仍未返還其詐欺
    所得之七百萬元。而陳華生於上開告訴郭民德詐欺之刑事告訴補充理由狀中即陳
    稱：「柒佰萬元正是『金主』甲○○提供被祚（詐）主謀郭民德共謀人賴香領走
    ．．．告訴人陳華生合股人丙○○提供台中市第八信用合作社台中路分社．．．
    金額新台幣柒佰萬元正『金主』甲○○收，另一張支票帳號0000000支票
    號碼ＡＢ0000000號金額新台幣壹拾參萬貳仟元正，『金主』甲○○收，
    此款作為利息用。」等語（見該卷宗第二六二頁）核與上訴人丙○○於同署八十
    五年度偵字第九六三四號郭民德被訴詐欺案件八十五年十月二十九日陳述：「我
    們是要一起買台糖土地，請告訴人（指陳華生）代理，七百萬元是我們先向一位
    吳代書借的，我們再開票給吳代書。．．．七百萬元是吳代書所開立之台支本票
    。」「．．．七百萬元是我張羅來的．．．」等語相符。陳華生於上開刑事案件
    告訴補充理由狀中稱上訴人丙○○為「合股人」，稱被上訴人為「金主」，自係
    有別於「合股人」。且上訴人丙○○及陳華生在上開刑事案件中所述，係在本件
    訴訟繫屬前，自較可採。是陳華生於原審八十八年二月十二日、八十八年三月三
    十日審理時自認並陳述稱：「系爭七百萬是被告四人透過被告丙○○向原告借款
    ，將來亦由其四人負責償還，因被告四人要合夥仲介訴外人安得好建材有限公司
    向台糖公司買土地，丙○○說其可提供七百萬元交給訴外人郭民德，以取得三十
    億之存款證明。至於協議書中係約定七百三十萬元，其中三十萬元係訴外人楊茱
    斐所支出」等語；復核與其及上訴人丙○○於上開刑事案件中所述相符，自屬可
    信。此外，復有陳華生及上訴人丁○○共同簽發票號０九四七七二、０九四七七
    三、０九四七七五號，到期日均為八十三年十二月十日，發票日均為八十三年十
    一月十六日，面額分別為一百萬元、二百萬元、四百萬元之本票三紙交付被上訴
    人。及上訴人丙○○另又交付被上訴人一紙乙順五金企業社（為上訴人丙○○獨
    資經營）簽發，經陳華生及上訴人丁○○背書之付款人為台中市第八信用合作社
    營業部支票，票號0000000，發票日八十三年十二月十日，面額七百萬元
    之支票；上訴人丙○○再另簽發台中市第八信用合作社為付款人，票載發票日為
    八十三年十一月三十日，票號00000000，面額十三萬二千元之支票一紙
    ，交付被上訴人兌現完畢之上開本票及支票附卷可參。至上訴人丙○○於上開刑
    事案件中除陳稱系爭七百萬元是其所張羅外，並陳稱其與上訴人丁○○各出一百
    萬元，另五百萬元則係被上訴人支付云云；然查系爭七百萬元，係由被上訴人於
    八十三年十一月十六日，自其台中市第二信用合作社北屯分社帳戶直接電匯六百
    萬元，至其設於台中商業銀行北太平分行帳戶，連同當日存入之現金一百萬元，
    申請該分行簽發系爭台銀支票三紙等情，業據台中市第二信用合作社北屯分社及
    台中商業銀行北太平分行檢送相關交易明細表、匯款申請書及簽發台銀支票清單
    等資料，函覆本院在卷。上訴人於原審及本院準備程序之初，亦未提及有出資一
    百萬元情事，復未提出證據以實其說，是上訴人此部分之抗辯，即難之憑採。則
    被上訴人主張系爭七百萬元確係上訴人及陳華生四人向被上訴人所借用，自屬實
    在。
  (二)依陳華生代理安得好建材有限公司於八十三年七月十五日簽訂之協議書第二條約
    定：『乙方（即訴外人郭民德）收受甲方（即安得好建材有限公司）給付七百三
    十萬元（支票）後，乙方給付甲方台北市玉山銀行三十億元存款證明，提供甲方
    交台糖公司辦理手續，期間為八十三年十一月十八日起至八十三年十二月八日止
    ，不得為其他用途，乙方在上項期間內不得動用該三十億元，以守信諾』；第三
    條約定：『甲方若承購台糖公司右項土地未成，甲方同意無條件將七百三十萬元
    給予乙方，甲方爾後絕不以任何理由向乙方要回七百三十萬元。若土地成交後甲
    方給付乙方酬金總額時，乙方同意甲方扣除。』此有該份協議書影本一份在卷可
    稽。依上開協議書意旨觀之，陳華生僅須交付郭民德七百三十萬元，郭民德即應
    提出三十億元之存款證明，且縱台糖土地買賣不成，該七百三十萬元亦由郭民德
    取得。是陳華生及上訴人等既已向被上訴人借得七百萬元，及另由訴外人楊茱斐
    提出三十萬元現金交付郭民德，業已履行其義務，豈有再交付七百萬元本票及支
    票予郭民德，以換取其提出存款證明之理，足見上訴人丁○○、丙○○辯稱，於
    購得土地後，被上訴人可取回七百萬元及其等簽發上開本票及支票均在交付郭民
    德，以利郭某能出具三十億元存款之財力證明，並無交付被上訴人以換取台銀台
    中分行為付款人之三張支票之意思；與前開協議書之內容即有不符，亦難信為真
    正。
六、上訴人另抗辯：消費借貸為要物契約，亦即以物之交付為契約成立要件；被上訴
    人所交付以台灣銀行台中分行為付款人之面額合計七百萬元支票，上訴人等並未
    經手收受，更未在該三紙支票背書；被上訴人當場轉交該三紙支票與郭民德，並
    由郭民德簽立收據時，上訴人均未在場；且該三紙支票係由訴外人賴春帳戶提示
    ，故兩造間並無消費借貸之法律關係存在云云。按消費借貸固因金錢或其他代替
    物之交付，而生效力。惟此之交付不限於現實交付，觀念交付亦無不可。例如簡
    易交付，占有改定或指示交付均屬之。又貸與人不限於向借用人為交付，向第三
    人交付，而與借用人成立消費借貸亦可。查：（一）系爭協議書係八十三年十一
    月十五日，在劉一樑律師事務所簽訂，當日兩造均有到劉一樑律師處，惟因該事
    務所空間較窄，僅由陳華生與被上訴人入內，上訴人則在劉一樑律師事務所門窗
    外等候；當日僅交付三十萬元現金，該三十萬元現金係由上訴人丙○○陪同楊茱
    斐回中壢取來；另七百萬元部分，因郭民德不同意收受信用合作社之票據；遂於
    八十三年十一月十七日，再由被上訴人攜帶系爭台銀支票三張同往劉一樑律師處
    ，當日上訴人亦均有同往，僅係在門窗外等候；郭民德取得系爭台銀支票後，並
    出具收據，由陳華生收執等情，已據陳華生於本院證述明確，核與劉一樑律師於
    上開刑案中證以：「我記得先拿現款三十萬元給被告，過二、三天才把這三張台
    銀台中分行票交給被告」「協議書是記載七百三十萬元支票，實際上是三十萬元
    現金及台銀台中分行之支票三張」「現金三十萬已於十五日交給郭民德，支票部
    分因為未帶來，過二天才要拿來，所以我才會在協議書上寫一個支票括弧起來」
    等語及上訴人丙○○於上開刑事案件台灣士林地方法院審理中陳述：「（時當時
    簽協議書時情形如何？）三十萬元是現金，七百萬元是支票，在劉律師事務所時
    ，我都在旁．．．」相符。是上訴人丙○○、乙○○辯稱其等當時均在他處一家
    咖啡屋等候，並未參與其間，即無可採。是上訴人丙○○、乙○○確有偕同至劉
    一樑律師處，僅未入內而已。（二）被上訴人所交付以台灣銀行台中分行為付款
    人之面額合計七百萬元，既係因上訴人等為合夥仲介安得好建材有限公司承購台
    糖公司之土地，向訴外人郭民德借用三十億元之存款證明，需給付郭民德七百三
    十萬元之履約保證金，而系爭七百萬元台銀支票，又係依八十三年七月十五日協
    議書所載，於同月十七日，在劉一樑律師處交付郭民德，上訴人丙○○、乙○○
    於當日並均偕同至劉一樑律師處，縱被上訴人未將該七百萬元台銀支票交付上訴
    人再轉交與郭民德，而由被上訴人交付劉一樑律師，再由劉一樑律師交付郭民德
    ，揆諸上開說明，亦生交付之效力。上訴人丁○○縱未偕同前往劉一樑律師處，
    惟其既與上訴人丙○○等共同向被上訴人借款，已如上述，而被上訴人已將借款
    交付，即生消費借貸之效力。縱上訴人主張被上訴人歷次陳述關於借貸合意即借
    款交付之時間地點，乃有所出入，及上訴人三人未直接經手系爭借款等情，均無
    礙於兩造間系爭消費借貸關係存在之認定。至被上訴人主張上訴人及陳華生四人
    向其借款時有約定將來願連帶清償乙節，為上訴人所否認，被上訴人就此復未能
    進一步舉證以實其說，自非可採。次按借用人應於約定期限內，返還與借用物種
    類、品質、數量相同之物，未定返還期限者，借用人得隨時返還，貸與人亦得定
    一個月以上之相當期限，催告返還，民法第四百七十八條定有明文。被上訴人提
    出之陳華生、上訴人丁○○所簽發之本票票載到期日為八十三年十二月十日，上
    訴人丙○○交付之支票票載發票日亦為八十三年十二月十日，足認被上訴人主張
    本件借款之到期日為八十三年十二月十日乙節，堪信為真。
七、按票據上之權利，對匯票承兌人及本票發票人，自到期日起算；見票即付之本票
    ，自發票日起算；三年間不行使，因時效而消滅；支票發票人自發票日起算，一
    年間不行使，因時效而消滅；匯票、本票之執票人，對前手之追索權，自作成拒
    絕證書日起算，一年間不行使，因時效而消滅；支票之執票人，對前手之追索權
    ，四個月間不行使，因時效而消滅；其免除作成拒絕證書者，匯票、本票自到期
    日起算；支票自提示日起算，亦為票據法第二十二條第一項、第二項所明定。上
    訴人丁○○、陳華生共同簽發之本票到期日及上訴人丙○○以其獨資經營之乙順
    五金企業社名義簽發並經上訴人丁○○、陳華生二人背書之支票發票日均為八十
    三年十二月十日，而支票退票日為八十四年十二月九日，被上訴人遲至八十七年
    十二月十八日始提起本件訴訟請求其給付票款，就本票部分自到期日起已超過三
    年，支票部分自發票日起已逾一年，自做成拒絕證書日起亦已超過四個月，均已
    罹於時效，上訴人丙○○、丁○○既己為時效之抗辯，被上訴人依票據法律關係
    請求其付款，自屬無據。
八、從而，被上訴人依消費借貸法律關係請求上訴人及陳華生給付七百萬元，及自起
    訴狀繕本送達翌日即上訴人陳丁○○自八十八年一月十三日起；上訴人乙○○自
    八十八年一月十五日起；上訴人丙○○自八十八年五月一日起，均至清償日止，
    按年息百分之五計算之利息，為有理由，應予准許。是則原審判命上訴人為如上
    之給付，於法並無不合。上訴意旨指摘原判決不當，求予廢棄改判，為無理由，
    應予駁回其上訴。
九、兩造其餘攻擊及防禦方法，於判決結果不生影響，無予逐一審究之必要，併此敘
    明。
十、據上論結，本件上訴為無理由，依民事訴訟法第四百四十九條第一項、第七十八
    條、第八十五條第一項前段，判決如主文。
中      華      民      國    九十      年      八      月      十四    日
~B1民事第二庭審判長法  官  童有德
~B2                法  官  蔡秉宸
~B3                法  官  翁芳靜
右為正本係照原本作成。
如對本判決上訴，須於收受判決送達後二十日內向本院提出上訴書狀，其未表明上訴
理由者，應於提出上訴後二十日內向本院提出上訴理由書（須按他造人數附具繕本）
，並繳納送達用雙掛號郵票拾份（每份參拾肆元）。
上訴時應提出委任律師或具有律師資格之人之委任狀；委任有律師資格者，另應附具
律師及格證書及釋明委任人與受任人有民事訴訟法第四百六十六條之一第一項但書或
第二項（詳附註）所定關係之釋明文書影本。
~B                書記官  詹錫朋
中      華      民      國    九十      年      八      月      十四    日
附註：
民事訴訟法第四百六十六條之一（第一項、第二項）
對於第二審判決上訴，上訴人應委任律師為訴訟代理人。但上訴人或其法定代理人具
有律師資格者，不在此限。
上訴人之配偶、三親等內之血親、二親等內之姻親，或上訴人為法人、中央或地方機
關時，其所屬專任人員具有律師資格並經法院認為適當者，亦得為第三審訴訟代理人
。
                                                                        Ｙ


司法院資訊處製作；財團法人民間司法改革基金會備份。
